福建高等法院金門分院刑事判決　　　　　93年度上訴字第12號
上　訴　人　福建金門地方法院檢察署檢察官
被　　　告　戊○○
選任辯護人　沈炎平律師
被　　　告　辛○○
被　　　告　辰○○
選任辯護人　陳淑鶯律師
被　　　告　丑○○
上列上訴人因違反懲治走私條例案件，不服福建金門地方法院中
華民國九十三年六月二十四日第一審判決（九十一年度訴字第四
二號；起訴案號：福建金門地方法院檢察署九十一年度偵字第二
五五、三三０號），提起上訴，本院判決如下：
    主  文
原判決關於戊○○部分撤銷。
戊○○對於主管之事務，明知違背法令，直接圖其他私人不法利
益，因而獲得利益，處有期徒刑伍年貳月，褫奪公權肆年。
其他上訴駁回。
    事  實
一、戊○○係財政部高雄關稅局金門辦事處課長，負責綜理主管
    及督導該處關稅業務，為依據法令從事於公務之人員。九十
　　年十月十六日「台灣嘉義布袋港、配天宮聯合往大陸進香團
　  （以下簡稱配天宮進香團）」搭乘金航海運股份有限公司（
    以下簡稱金航公司）所屬之「金門快輪」自台灣嘉義布袋港
    經金門料羅港前往大陸地區進香，再於九十年十月十九日搭
    乘「金門快輪」自大陸廈門經金門料羅港中轉返回嘉義布袋
　  港，辛○○係於大陸廈門經銷農產品之台商，知悉後認為有
    機可乘遂利用配天宮進香團前往大陸進香之時，透過與其熟
    識之進香團團員丑○○安排，經配天宮董事長許聰德首肯，
　　配合進香團團員上開返台船次，將行政院列為進口管制物品
　  之大陸乾香菇七百公斤、酒「貴州醇」七十箱、浦田特產十
    箱交由「金門快輪」運送，濛混為團員個人攜帶之行李闖關
    進口。戊○○竟基於圖利辛○○不法利益之犯意，明知旅客
    搭乘廈門金門間航線船隻者，隨身行李須攜帶下船經海關關
    員檢查後始予通關，不得集體放置於船艙內，由海關人員上
    船檢查；又依試辦金門馬祖與大陸地區通航實施辦法第二十
    六條規定「金門、馬祖與大陸地區運輸工具之往來及貨物輸
    出入、攜帶或寄送，以進出口論；其運輸工具、人員及貨物
    之通關、檢驗、檢疫、管理及處理等，依有關法令規定辦理
　　。前項進口物品未經許可，不得轉運金門、馬祖以外之臺灣
　  地區；金門、馬祖以外之臺灣地區物品，未經許可，不得經
    由金門、馬祖轉運大陸地區。違者，依海關緝私條例第三十
    六條至第三十九條規定處罰。」及「金門馬祖進入台灣本島
    或澎湖旅客攜帶少量自用大陸物品限量表」規定「農產品單
    項不得逾一點二公斤，總量不得逾六公斤」、「酒一公升」
    之法令，竟仍於九十年十月十九日「金門快輪」自大陸地區
　　廈門港返航金門料羅港時，違背正常通關查驗程序即旅客及
　  個人行李應全數卸下接受查驗，將辛○○委運之上開香菇及
    大部分旅客隨身行李留置於船上，僅將部分進香團旅客隨身
    行李卸下抽驗，嗣海岸巡防署第九岸巡隊料羅安檢站卯○○
    、寅○○等人對該船進行清艙查驗時發現辛○○所有數量七
    百公斤之大陸香菇等物品，即向安檢站站長甲○○反映，甲○○隨即向戊○○通報要求會同查扣該批私貨，戊○○承上
    開圖利之犯意，徉為上船查看後未實際清查該批香菇、酒及
    浦田特產數量及重量是否已逾上開「金門馬祖進入台灣本島
    或澎湖旅客攜帶少量自用大陸地區限量表」所列「農產品單
  　項不得逾一點二公斤；酒不得逾一公升」規定之情形下，逕
    以該批香菇、酒等物品係旅客集體購買且數量重量符合法令
　　規定為由，指示甲○○應予通關放行，未依海關緝私條例相
　  關規定予以查扣，嗣該批香菇私貨順利到達嘉義布袋港後，
    即由辛○○以貨車至港口接運離去，戊○○因而圖利辛○○
    獲得七百公斤香菇、七十箱酒及十箱浦田特產之不法利益。
二、案經福建省調查處移送福建金門地方法院檢察署檢察官偵查
    起訴。
　　理　由
壹、有罪部分：
一、按刑事訴訟法第三百條所定科刑之判決，得就起訴之犯罪事
    實，變更檢察官所引應適用之法條，係指法院於不妨害事實
    同一之範圍內，得自由認定事實適用法律而言。而事實是否
    同一，應視檢察官請求確定其具有侵害性之基本社會事實是
    否同一而定，並以犯罪構成要件有無罪質上之共通性為具體
    判斷之標準。查本件檢察官對被告戊○○以包庇走私罪提起
    公訴，而包庇走私罪為圖利罪犯罪類型之一，兩罪之行為主
    體、侵害之國家法益、侵害之時地，均無差異，並有罪質上
    之共通性，尚未逾越檢察官請求確定具有侵害性基本社會事
　　實同一性之範圍，本院自得變更起訴法條論以被告戊○○圖
　  利罪名，合先敘明。
二、訊據被告戊○○矢口否認有上揭犯行，並辯稱：伊未依一般
    通關查驗程序處理該批大陸香菇，係因比照海關九十年五月
　　間對泉州進香團之查驗模式，且認該香菇數量應與每位團員
　  得攜帶之數量相符，伊係為便民故未要求卸貨查驗，伊僅有
    程序疏失，並未包庇及明知違背法令而圖利云云。惟查：
(一)、被告辛○○於偵查中供稱：「我共運了七百公斤的香菇、七
    十箱的酒（貴州醇）還有浦田的特產十箱。」（偵二五五卷
    第五三頁背面），核與被告丑○○於警詢供稱：「我到大陸
    之前我曾與在大陸經商的朋友『美國仔』聯絡．．．我在廈
    門等地期間，『美國仔』就跟我說要用金門快輪載一些香菇
    回台灣，並說每個人可以寄的香菇數量是五公斤、十公斤，
    在大陸進香旅遊行程結束前，準備在廈門港碼頭搭船時，有
    一個四十多歲的男子就僱車載送香菇過來．．．由台灣的進
    香客幫忙搬運通關並搬至船旁，由「金門快輪」船員將香菇
    搬至船上．．．」、「『美國仔』姓名為辛○○。」、「確
    實沒有進香團集體購買大陸香菇之情事．．．」（他四九卷
    第八九、九０、九三頁）；於偵查中供稱：「（問：回程帶
    回來的香菇並不是你們進香團帶回來的？）答：不是進香團
    的，是我從小玩伴辛○○託我向配天宮的董事長許聰德，請
    他以團員入境可攜帶的配額，幫他把這批貨物運回台灣，辛○○經常往來台灣大陸之間。」（他四九卷第九九頁背面）
    等語相符。證人即海巡署金門岸巡總隊料羅安檢站人員寅○○、林宗慰、徐志忠、陳彥廷於偵查中亦證稱「當天在船上
　  發現數量蠻大的大陸香菇．．．我們有拆箱檢視確是香菇沒
    錯。」（偵二五五卷第五頁背面），是被告辛○○藉由配天
    宮進香團前往大陸進香之機會，委託被告丑○○運送上開大
    陸香菇七百公斤、酒七十箱及特產十箱之事實堪以認定。被
    告丑○○雖供稱裝運香菇實際上重量有一、二噸云云，然其
    於偵查中供稱伊不清楚實際上的重量，是被告辛○○說每個
    團員可帶五公斤到十公斤，所以伊估計有一、二噸等語（他
    四九卷第一００頁），可見被告丑○○供稱之香菇重量係由
    自個人臆測，自以被告辛○○供述之數量準確。
(二)、被告辛○○委託被告丑○○運送該批香菇並非配天宮進香團
    團員所有，亦據該團團員曾陳秀鳳、許聰德、林建章、蔡信
    泉、賴怡靜、黃秀雄、林建興、邱紋堂、林榮茂等人於警詢
    證述明確在卷（他四九卷第二三至五七頁），且辛○○所有
    之該批香菇集中放置於「金門快輪」前艙，亦據被告辰○○
    供明在卷，而證人即九十年十月十九日在金門海關負責行李
    檢查之關稅局職員乙○○亦證稱：「（問：在X 光檢查旅客
　　行李時有無發現香菇？）答：有，我從X 光機內有看到，約
　  五成以上的旅客都有買大陸香菇及酒放在行李內，但都符合
    旅客攜帶量，所以我們依法放行，而且依我們檢查的經驗法
    則不可能旅客統一購買，再回台灣分裝，因為據岸巡的人員
    說紙箱內的香菇都是散裝沒有包裝，絕對是跟旅客無關，而
    且從他們從來沒有報關，絕對可以認定是私運的走私物品。
    」（他四九卷第二六四頁背面），該批大陸香菇顯非進香團
    團員所有，而該批香菇、酒及特產等物品係集中堆置於「金
    門快輪」前艙數量龐大，且台灣市面大陸產製之乾香菇價格
    因其產地、生產時節及品質（等級）不同而異，大約市價在
    每公斤新台幣三百元至八百元之間，有財政部高雄關稅局九
    十二年五月三十日高普金字第０九二０００一四四０號函在
    卷可稽（原審卷第一０二頁），香菇價格既因品質而有殊，
    每人採購之香菇自有不同，該批香批與進香團團員個人隨身
    行李又分開並屬散裝之情形觀之，形式上根本無從認定係進
    香團團員個人攜帶之隨身行李，被告戊○○為專業之海關關
    員服務公職多年且擔任高雄關稅局金門辦事處課長，其辯稱
    係認定為屬團員個人行李云云，顯屬無稽。
(三)、依「入境旅客攜帶行李物品報驗稅放辦法」第十條第一項規
    定：「旅客隨身行李物品以在入境之碼頭或航空站當場驗放
    為原則，其難於當場辦理驗放手續者，得由旅客自行加鎖，
    並由海關掣給收據，經加封後暫時寄存於海關倉庫，候由旅
    客本人或其授權代理人持憑海關原發收據及
    ，辦理完稅提領或退運手續。」；又試辦金門馬祖與大陸地
    區通航實施辦法第二十六條規定：「金門、馬祖與大陸地區
    運輸工具之往來及貨物輸出入、攜帶或寄送，以進出口論；
    其運輸工具、人員及貨物之通關、檢驗、檢疫、管理及處理
    等，依有關法令規定辦理。前項進口物品未經許可，不得轉
　　運金門、馬祖以外之臺灣　地區；金門、馬祖以外之臺灣地
  　區物品，未經許可，不得經由金門、馬祖轉運大陸地區。違
    者，依海關緝私條例第三十六條至第三十九條規定處罰。」
    及「金門馬祖進入台灣本島或澎湖旅客攜帶少量自用大陸物
    品限量表」規定「農產品單項不得逾一點二公斤，總量不得
    逾六公斤」、「酒一公升」。九十年十月十九日金門快輪入
    境航次係屬客貨兩用輪船，依規定須同時檢附經船長簽字之
    貨物進口艙單（該航次申報空白）及旅客名單（該航次申報
    三六四人），金門快輪該航次並無申報貨物進口，僅申報旅
    客三六四人，有財政部高雄關稅局九十二年五月三十日高普
    金字第０九二０００一四四０號函在卷可稽（原審卷第一０
    ０頁）。被告戊○○於偵查中供稱：「（問：安檢如何進行
    ？）答：首先進行清艙把所有的人、物均要下船，是岸檢人
    員上船檢查，我們即在下船的人、行李進行查驗，我們不必
    上船檢查。」、「（問：安檢人員清艙如向你們報告有未申
    報物品如何處理？）答：我們即上船清查，如果管制物品我
    們查扣沒入，如果未申報一般物品我們查估數量、價格給予
    罰鍰。」、「（問：現行大陸香菇是否為行政院公告之禁止
    管制物？）答：是的。」（他四九卷第一七八背面、一七九
    頁），核與證人即財政部高雄關稅局金門辦事處關員張榮昇
    於原審證稱：「（問：平常報關後發現船上沒有報關的貨物
    ，如何處理？）答：先看是否是管制物品，如果是管制物品
    就要查扣，如果不是管制物品，就看他有無逃漏關稅，如果
    沒有逃漏關稅，我們就要處分船舶管理人，香菇是管制物品
    ，在尚未判斷數量及價值之前，我們都一律查扣。」、「（
    問：你們是扣後再做後續動作？）答：查扣後要先核對數量
    ，要當場稱重。」（原審卷第二五０頁）相吻合。可見海關
    人員發現未申報之管制物品大陸香菇，依規定即應予查扣，
    核對數量及當場稱重，然證人即海巡署金門岸巡總隊料羅安
    檢站人員寅○○、林宗慰、徐志忠、陳彥廷於九十年十月十
    九日，在「金門快輪」前艙發現大批香批後，通報證人即海
    巡署金門岸巡總隊料羅安檢站站長甲○○，證人甲○○遂向
    被告戊○○反應安檢人員在船上發現香菇，被告戊○○竟指
    示證人甲○○說「這件事不關你們的事，叫我們不要處理，
    他一直強調這不關我們的事。」，業據證人甲○○證述在卷
    （本院卷一第一七七頁）。被告戊○○於證人甲○○通報發
    現上開大批香菇之後，竟違背上開法令未依正常之通關程序
    即遽以認定該批香菇係旅客集體購買，且數量符合法令規定
    之理由，要求安檢人員不要處理，其明知違背法令圖利犯意
    已顯。
(四)、再者，福建省金門縣金門港務處雖於九十年九月二十一日上
    午九時召開研商「小三通『金門快輪』通關作業」協調會議
    達成結論基於簡政便民原則，未小三通「金門快輪」載運
    旅客至本港（料羅港）停泊檢查後進入大陸地區，有關旅客
    行李通關檢查作業，直接由關稅局會同防疫局、疾病管制局
    、岸巡總隊各單位派駐本港人員共同進入船艙內實施行李檢
    查、檢疫、安檢等通關作業。行李通關檢查作業完成，旅
    客需下船進入旅客服務中心，再由入出境管理局負責人員通
    關驗證手續後，完成整個旅客通關檢查作業，返程時亦同（
    原審卷第一０六至一０八頁）。然福建省金門縣政府於九十
    年十月十五日以上開協調會作業結論，與會相關單位尚有意
    見，宜請協調各相關單位妥處後，再予實施，有金門縣政府
    九十年十月十五日（九０）府建字第０九四００四四號函在
    卷足憑（偵二五五卷第三六頁）。而上開金門縣政府暫緩實
    施函文於九十年十月十九日金門快輪自廈門港返航金門料羅
    港前，被告戊○○業已收文並知悉，業據證人張榮昇於原審
    證述無訛（原審卷一第二五三頁），且金門快輪之相關人員
    於返航金門料羅港前亦已知悉所有人員及行李均須下船受檢
    ，有通訊監察報告在卷可按（他四九卷第一二九、一三０頁
    ）。為此九十年十月十九日負責檢查之海關關員張榮昇、乙○○、巳○○均要求金門快輪人員及行李均應下船檢查，被
    告戊○○明知必須依照正常通關程序進行，卻利用主管之職
    權不顧其他關員之反對，執意違背相關法令自行上船進行檢
    查，此據被告戊○○於偵查中亦供稱：「當天負責查驗的官
    員有我、張榮昇、乙○○、巳○○四人，但他們對我許可金
    門快輪旅客可將行李留置在船上的做法不認同，不願陪我上
    船，我只好自己一人上船，將抽檢行李（部分）送至Ｘ光機
    查驗未做全部查驗。」（他四九卷第一七九背面），核與證
    人即財政部高雄關稅局金門辦事處關員張榮昇、乙○○於警
    詢及偵查中證述之情節相合（他四九卷第一五一、一五八、
    二四六、二四七、二六二頁）。可見被告戊○○明知九十年
    十月十九日金門快輪之配天宮進香團旅客必須依規定提行李
    下船通關接受檢查，卻不顧其他關員反對執意違背上開法令
    之規定，其違背法令圖謀被告辛○○不法利益之犯意甚為灼
    然。
(五)、被告戊○○雖辯稱：伊係依照九十年五月二十六日簽准之泉
    州模式、九十年九月二十一日金門縣港務處上開協調會議結
    論及其行政裁量辦理云云。查九十年五月二十六日被告戊○○固就九十年六月間麥寮鄉民前往大陸泉州進香案簽准由船
    公司及進香團負責人將旅客行李集中船上大廳，關員上船檢
    查，惟該核准案係以個案之方式簽准實施，並非可以作為通
    案使用，此從該簽文之內容可得應證（原審卷一第一０四、
    一０五頁），九十年十月十九日配天宮進香團返航通關程序
    既未再簽准特案實施，自應回歸一般通關作業程序辦理，此
    由現場其他關員即證人張榮昇、乙○○、巳○○一致反對並
    主張依正常通關程序辦理可知，被告戊○○身為主管對於依
    法行政自是了然，其辯稱參酌泉州模式辦理云云，自非有據
    。又上開九十年九月二十一日金門縣港務處協調會之結論，
    已由其主管機關金門縣政府於配天宮進香團出發日九十年十
    月十六日前一日即九十年十月十五日行文各相關機關暫緩實
    施，被告戊○○於九十年十月十九日配天宮進香團返航金門
    料羅港前已經知悉，業如前述，其於九十年十月十九日處理
    配天宮進香團之通關程序自不得以九十年九月二十一日金門
    縣港務處召開協調會所達成之結論作為處理基準。況依上開
    九十年九月二十一日金門縣港務處協調會結論旅客行李通
    關檢查作業，直接由關稅局會同防疫局、疾病管制局、岸巡
    總隊各單位派駐本港人員共同進入船艙內實施行李檢查、檢
    疫、安檢等通關作業辦理，被告戊○○九十年十月十九日自
    行前往金門快輪檢查行李，應會同上開單位共同進入船艙內
    實施行李檢查、檢疫及安檢等通關手續，被告戊○○亦未依
    上開結論辦理。再者，行政處分須具合法性與目的性，行政
　　機關行使裁量權限則應遵守法律優越原則，並應避免違背平
　  等原則、比例原則等一般法的規範，被告戊○○為海關主管
    人員本於專業明知該批大陸香茹及「貴州醇」酒集中放置於
    金門快輪前艙，顯與旅客隨身行李不同，且未曾辦理通關申
    報手續，竟違背海關相關法令之規定及其他關員之反對意見
    ，其行政裁量自有不當，所辯自非可採。
(六)、金航公司經理癸○○因為經常在料羅港區辦理相關業務，故
    與被告戊○○相識，此據戊○○自承在卷（他四九卷第一七
    五頁），且被告戊○○返回金門時由癸○○接送，癸○○偶
    爾會提供自用車供被告戊○○使用，而且關稅局主任秘書來
    ，被告戊○○也都是請癸○○接送，業據證人乙○○於警詢
    、偵查中及本院證述在卷（他四九卷第二四九、二六四背面
    、本院卷二第二三八、二三九頁）；證人巳○○亦證稱：「
    我記得九十年十月十九日當晚我於辦公室換便服時，無意間
    見到戊○○有接聽辦公室000000000的一通電話，
    對象是誰我並不清楚，當時我約略聽到邱課長與對方談論金
    門快輪放行出港的問題，由於事發時間相隔太久，我已記不
    太清楚詳細對話內容；但我記得邱課長曾說假如他們不同意
    的話，就叫立委向他們施壓這句話。」，顯見被告戊○○應
　　係本於情誼而有圖利之行為，被告所辯僅有行政疏失云云，
　  不足採信。
(七)、綜上所述，被告戊○○對於主管之事務，明知違背法令，直
    接圖私人不法利益，並因而獲得利益之事實，事證明確，其
    犯行洵堪認定。
三、查被告戊○○係財政部高雄關稅局金門辦事處課長，負責綜
    理主管及督導該處關稅業務，自屬貪污治罪條例第二條前段
    所定之依據法令從事於公務之人員，其對於主管之事務，明
　　知違背法令，直接圖私人不法利益，並因而獲得利益，核其
  　所為，係犯貪污治罪條例第六條第一項第四款之對於主管之
    事務圖利罪。公訴人以被告戊○○係犯懲治走私條例第十條
    包庇走私罪，尚有未洽，起訴法條應予變更。本件被告行為
    後，貪污治罪條例第六條第四款之圖利罪，已於九十年十一
    月七日修正公布，同年月九日生效，條正後條文為；「對於
　　主管或監督之事務，明知違背法令，直接或間接圖自己或其
  　他私人不法利益，並因而獲得利益者。」，新法之犯罪構成
    要件，既規定以明知違背法令圖利，且因而獲得利益者為限
    ，與舊法有異，比較新舊法結果，顯以修正後之新法較為有
    利被告，自應依刑法第二條第一項前段之規定，適用裁判時
    貪污治罪條例第六條第一項第四款之規定。又大陸香菇市價
    （非完稅價格）每公斤三百元至八百元不等，有財政部高雄
    關稅局九十二年五月三十日高普金字第０九二０００一四四
    ０號函在卷可稽（原審卷第一０二頁），以每公斤最低價格
    三百元計算，七百公斤之香菇已逾二十一萬元，自無貪污治
    罪條例第十二條減輕其刑之適用。
四、原審就被告戊○○部分未予詳查，遽為無罪之諭知，尚有未
    洽，檢察官上訴意旨指摘原判決諭知無罪為不當，非無理由
    ，應由本院將原判決有關被告戊○○部分撤銷改判。爰審酌
    被告戊○○為高雄關稅局金門辦事處主管，不知以身作則戮
    力從公，在關稅局金門辦事處同僚均一致反對違背一般通關
    作業程序辦理金門快輪通關之情形下，仍然一意孤行圖利私
    人不法利益，及其犯罪後飾詞狡辯，態度不佳等一切情狀，
    量處如主文第二項所示之刑，並依貪污治罪條例第十七條規
    定，宣告褫奪公權四年。至於被告戊○○圖利被告辛○○獲
    得七百公斤香菇、七十箱酒及浦田特產十箱，自己並無所得
    ，爰不依貪污治罪條例第十條規定諭知沒收追繳。
貳、無罪部分：
一、公訴意旨略以：被告辰○○係金門快輪事務長，負責綜理該
    船客、貨之運送業務；被告丑○○係九十年間配天宮進香團
    團員；被告辛○○則為大陸廈門經銷農產品之台商。九十年
    十月間，被告辛○○知悉配天宮進香團團員共三百五十二人
    前往大陸進香，預定於同年月十九日搭乘金航公司所屬之「
    金門快輪」自大陸廈門經金門料羅港中轉回嘉義布袋港，乃
　　透過與其熟識而有共同走私犯意之該進香團團員丑○○安排
  　，經配天宮董事長許聰德首肯，配合進香團團員上開返台船
    次，將行政院列為進口管制物品之大陸乾香菇三千餘公斤，
　　共三、四百箱交由金門快輪運送，蒙混為團員個人攜帶之行
  　李闖關走私。辰○○明知該批香菇數量龐大，遠超過有關入
    境旅客攜行大陸農產品單項重量不得逾一點二公斤之法令規
    定，且該批大陸香菇曾遭大陸海關阻攔查驗，並非進香團員
　　個人所攜行李，竟基於共同走私犯意，仍囑不知情之該船水
  　手未○、黃金中、高白青、壬○○、己○○、郭宏忠等人將
    該批香菇搬入金門快輪船首貨艙正中央及貨櫃內集中堆放，
    以與分至貨艙兩側之進香團人員行李區別，辰○○並給付搬
　　運該批香菇之上開水手每人新台幣六百元至八百元不等之酬
  　金；戊○○明知該批大陸香菇數量龐大遠逾相關法令規定而
    係走私物品無疑，因與金航公司董事長楊肅元、經理癸○○
    等相關人員俱皆熟識，竟基於包庇走私之犯意，嚴重違反正
　　常通關查驗程序，囑查驗人員將進香團團員行李留置船上，
  　僅人員下船接受入境檢查，嗣海岸巡防署第九岸巡隊料羅安
    檢站卯○○、寅○○等人對該船進行清倉查驗時發現該批數
    量龐大之香菇，即向安檢站站長甲○○反應，江員隨即向戊○○通報要求會同查扣該批私貨，戊○○竟基於前此包庇走
  　私之犯意，未清查該批香菇重量是否已逾行政院訂頒「自金
    門馬祖郵寄或旅客攜帶進入台灣本島或澎湖之少量自用大陸
    地區限量表」所列「農產品單項不得於一點二公斤」之規定
　　，而以該批香菇係旅客集體購買且數量重量符合法令規定為
  　由，指示甲○○應予通關放行，嗣海巡署安檢人員見戊○○
    堅持，請戊○○及金門快輪簽立切結書，為戊○○悍然拒絕
    ，並堅持安檢人員放行，安檢人員無奈始允放行；辰○○於
　　該批香菇遭安檢人查獲後，乃於「船隻進出口艙單」中填列
  　該船載有香菇三噸據以取得出港預報單，便於核准出港並規
    避嘉義布袋港安檢所之查驗，嗣該批香菇私貨順利到達嘉義
    布袋港，即由辛○○以貨車至港口接運離去，渠等乃走私得
　　逞。因認被告辛○○、辰○○、丑○○共同涉犯懲治走私條
  　例第二條第一項之走私罪等罪嫌。
二、按「犯罪事實應依證據認定之，無證據不得認定犯罪事實。
　　」、「不能證明被告犯罪者，應諭知無罪之判決。」，刑事
  　訴訟法第一百五十四條第二項、第三百零一條第一項分別定
    有明文。又「認定犯罪事實所憑之證據，雖不以直接證據為
　　限，間接證據亦包括在內；然而無論直接或間接證據，其為
  　訴訟上證明，須於通常一般之人均不致於有所懷疑，而得確
    信其為真實之程度者，始得據為有罪之認定，倘其證明尚未
    達到此一程度，而有合理性之懷疑存在時，事實審法院復已
　　就其心證上理由予以闡述，敘明其如何無從為有罪之確信，
  　因而為無罪之判決，尚不得任意指為違法。」，最高法院著
    有七十六年台上字第四九八六號判例可資參照；且「刑事訴
    訟法第一百六十一條已於民國九十一年二月八日修正公布第
　　一項規定：檢察官就被告犯罪事實，應負舉證責任，並指出
  　證明之方法。因此，檢察官對於起訴之犯罪事實，應負提出
    證據及說服之實質舉證責任。倘其所提出之證據，不足為被
    告有罪之積極證明，或其指出證明之方法，無從說服法院以
　　形成被告有罪之心證，基於無罪推定之原則，自應為被告無
  　罪判決之諭知。」，最高法院亦著有九十二年台上字第一二
    八號判例意旨可資參照。
三、公訴意旨認被告辛○○、辰○○、丑○○共同涉犯懲治走私
    條例第二條第一項之走私罪，無非係以被告辛○○透過進香
    團員丑○○之安排，配合進香團由大陸返台，將前揭香菇三
    千餘公斤，共三、四百箱交由金門快輪運送，並由被告辰○○囑託不知情之水手將香菇搬上金門快輪船首貨艙正中央及
    貨櫃內集中堆放，有被告三人之自白、證人曾陳秀鳳、許聰
    德、林建章、蔡信泉、賴怡靜、黃秀雄、邱紋堂、林容茂、
    乙○○、子○○、黃玉如、丁○○、未○、庚○○、郭宏忠
　　、壬○○、黃金中、己○○等人之證詞，以及九十年十月十
  　九日號碼0000000號電話譯文，以及金門快輪「船舶
    進港報告單」、「船舶進港報告表」、「中華民國海關船隻
    進出港艙單」、海巡署「南巡局第二大隊第四中隊布袋安檢
　　所船舶進出港檢查報告表」為證。訊據被告辛○○、辰○○
　  、丑○○均矢口否認上揭犯行。被告辛○○辯稱：伊僅託丑
    ○○居間請進香團返台之便帶回七百餘公斤大陸香菇云云；
    被告辰○○辯稱：伊憑經驗判斷該批大陸香菇共約三、四百
    箱總重量約有三噸，故伊代船長丙○○於船隻出港艙單為如
    是填載，惟伊不知道海關人員為何未依通常之作業程序將該
    批香菇卸下船艙檢查；被告丑○○辯稱：綽號「美國仔」之
    辛○○與「王瑞成」於進香團在廈門期間與伊聯絡，要用金
　　門快輪以進香團員個人行李名義載運大陸香菇回台灣，並稱
　  每個人可以攜帶五公斤、十公斤，伊受辛○○之託請許聰德
    答應以進香團行李名義讓香菇入關等語。經查：
(一)、按「犯私運管制物品進口逾公告數額者，如於行為後裁判時
    ，該私運進口之物品，又經行政院依懲治走私條例第二條第
    三項 (舊)重 行公告，不列入管制物品之內，乃是行政上適
    應當時情形所為之事實上變更，並非刑罰法律有所變更，自
　　不得據為廢止刑罰之認定而諭知免訴。」，最高法院六十五
  　年台上字第二四七四號著有判例可參。查行政院於九十年十
    一月二十九日依懲治走私條例第二條第四項規定，以（九０
    ）台財字第０六六五八九號函公告修正之「管制物品項目及
　　其數額」，業將原列丙項第四款「匪偽物品」及丁項「自淪
  　陷區私運物品進入本國自由地區」刪除，另增列丙項第五款
    「海關進口稅則第一章至第八章所列之物品及稻米、稻米粉
    、花生、茶葉、種子（球）」規定。而大陸地區產製之香菇
　　，既不屬海關進口稅則第一章至第八章所列物品或稻米、稻
  　米粉、花生、茶葉、種子（球），自九十年十一月二十九日
    新修正之「管制物品項目及其數額」公告施行後，已非公告
    禁止進口之管制物品。惟本案大陸香菇於九十年十月十九日
　　由大陸私運抵台時，尚無上開新修正之「管制物品項目及其
  　數額」，是參照首揭判例要旨，本案行為時之大陸香菇仍應
    依照修正前（即八十八年十月十八日）「管制物品項目及其
    數額」丙項、丁項之規定，視其完稅價格有否超過新台幣十
　　萬元或重量達一千公斤者，始得以管制進口物品論之，並應
  　依法論處。
(二)、本案大陸香菇為被告辛○○寄運，並非金門快輪進香團團員
    集體購買，為被告辛○○、丑○○所不爭執，並經被告丑○○坦承「在大陸廈門受辛○○之託，以進香團名義進口香菇
    」（原審卷一第四三頁）、被告辛○○供承「（九十年十月
    間丑○○帶團去大陸進香，你有託其載大約三噸之大陸香菇
    回台？）共運了七百公斤香菇」（偵二五五卷第五三頁背面
    ）在卷，自堪認定。本案大陸香菇為被告辛○○假藉進香團
    團員名義私運進口，既無爭議，則該行為是否涉犯懲治走私
　　條例第二條之罪行，首應審究該私運進口之大陸香菇數額是
　  否逾公告數額，即其重量達一千公斤或其緝獲時之完稅價格
    超過新台幣十萬元。公訴人就該批大陸香菇之完稅價格未有
    任何舉證與說明，但以海巡署金門岸巡總隊料羅安檢站人員
　　甲○○、寅○○、卯○○、蘇建綸、徐志忠、陳彥廷等人之
  　證言、被告丑○○之供述、金航公司職員黃玉如與被告辰○○通訊監察譯文，及「船隻進出口艙單」之記載及九十一年
    七月二日檢察官勘驗筆錄為憑，證明該批大陸香菇重達三千
    公斤，共計三、四百箱。然證人即海巡署金門岸巡總隊料羅
    安檢站站長甲○○證稱：「當時我未在船上，隊員向我回報
    香菇數量龐大，．．．．裝置於大小不等之紙箱內，約百餘
    箱，每箱約十公斤」（他四九卷第一五、六七頁背面、一二
　　二頁）；證人即岸巡總隊隊員寅○○則稱：「當時船艙內有
　  用紙箱包裝之大陸香菇，每箱約十餘公斤，大小不一之紙箱
    堆積」（同前偵查卷第一九頁、一二八頁）；證人即岸巡總
    隊分隊長卯○○證稱：「每個紙箱長約八十公分、寬約五十
　　公分，高約五十公分，總計約有四百多箱」、「事後由午○○、林秋詠盤點稱有四百多箱」（同前卷第二０七頁背面、
    二一一頁）；證人即岸巡總隊隊員蘇建綸則證述：「事後我
　　聽其他安檢人員描述貨艙內有四百多箱大陸香菇」（同前卷
  　第一九九頁、二０三頁背面）等語。除證人寅○○為上船驗
    貨之人，所言為其所見所聞者外，證人甲○○、卯○○、蘇
    建綸所證述該批大陸香菇之數額，均由他人傳聞而來，所稱
　　香菇之裝箱數目已難謂有所依據；況依上列證人所述，有稱
  　一百多箱；有稱三、四百箱，對同一事實之陳述竟有顯著之
    差距，顯與事理有違，益加不可採；而證人徐志忠、陳彥廷
    與寅○○於九十一年七月二日檢察官偵訊時均稱「我們奉令
    上船查驗貨物發現那批大陸香菇」、「我們沒有秤重，不曉
　　得確定數量，紙箱數量很多，沒辦法算清楚有多少箱」（偵
  　二五五卷第六頁），顯見上開證人證述該批大陸香菇數額、
    重量均屬不明，公訴人以上開證人之證詞為憑，並據以製作
    勘驗筆錄（偵二五五卷第三頁），指訴該批大陸香菇共計三
    、四百箱，重達三千公斤，難謂有據。
(三)、被告丑○○供稱：「我不清楚大陸香菇實際數量為多少？美
    國仔（即被告辛○○）有告訴我大約一、二千公斤」、「美
    國仔說每個團員可帶五公斤到十公斤，所以我估計有一、二
    噸」（他四九卷第九二頁、一百頁）「香菇他跟我講約幾百
    斤到一噸左右。」（原審卷第四三頁）等語，由其供述可知
    被告丑○○自始至終對於大陸香菇之數量並無認識，或由共
    同被告辛○○處得知訊息，或由其得知之訊息再自行推算，
    所稱香菇之數量均屬臆斷之詞，不得採為證據。
(四)、被告辰○○固坦承於出港艙單記載香菇三噸，並有該船隻出
    港艙單在卷可稽，惟辯稱所載係因該批香菇於金門快輪九十
    年十月十九日向高雄關稅局金門辦事處申報艙單中並未記載
    ，因被查獲，應海巡署之要求必須記載，乃按進香團領隊林
    武德告知每一團員一件，推算合計大約三、四百箱（有三、
　　四種規格），並以經驗判斷體積噸三噸等語。經查，該批大
  　陸香菇確未於高雄關稅局金門辦事處申報艙單內記載，有該
    艙單附卷可證；而進香團團員約三百五十名左右，該批香菇
    既以進香團團員個人行李之名義寄運，則被告以團員人數每
　　人以一箱計估，應屬合理。又對於輕量貨，如毛衣、布匹依
  　體積噸計收運費，為商業慣例，亦有海商法相關書籍記載可
    稽，按乾香菇重量屬輕，被告若以體積噸計記載重量，亦合
    乎常例，是其上開所辯堪以採信。被告辰○○以經驗法則判
　　斷該批大陸香菇體積噸為三噸，姑不論其估計是否準確，體
  　積噸三噸之乾香菇究為多少重量，無從估算。公訴人率以體
    積噸三噸之乾香菇，以重量三噸計之，自非公允。至被告辰
    ○○與金航公司會計黃玉如九十年十月十九日至二十日間之
　　通訊，固由被告辰○○告知黃玉如該批大陸香菇約有三、四
  　百箱等語，有通訊監聽譯文為憑，亦與被告辰○○前接辯詞
    相符，惟三、四百箱香菇之數量乃緣自於被告辰○○以進香
    團員人數臆斷而來，並無實據。
(五)、至證人即進香團團員曾陳秀鳳、許聰德、林建章、蔡信泉、
    賴怡靜、黃秀雄、邱紋堂、林容茂等人之警詢筆錄，未經當
    事人或辯護人於法院調查證據終結前聲明異議，法院審酌該
    言詞陳述之情況，認為適當者，固得為證據（參刑事訴訟法
    第一百五十九條之五），然除曾陳秀鳳提及「我知道有部分
　　團員購買為數不少的大陸香菇，總數約三至四千公斤」、「
  　我並未在大陸購買香菇」、「沒有人跟我說要一起購買香菇
    帶回台灣」（他四九卷第二五頁）外，其餘證人均未有該批
    香菇重量之證言；而曾陳秀鳳既未購買，亦未與人合購大陸
　　香菇，所知香菇有三至四千公斤應屬個人臆測之詞，已難置
  　信，而其所稱團員購買香菇三、四千公斤云云亦與事實不符
    ，其陳述既屬臆測又與事實不符，自不足為證。又證人乙○○證述海關檢驗過程、子○○證稱「在金門快輪抵布袋港前
    即獲通知有三千公斤大陸香菇，並不知道何單位通知本所．
    ．．我並未對貨物親自進行檢查」（他四九卷第七七頁）、
    黃玉如與被告辰○○之通訊內容，以及丁○○、未○、庚○○、郭宏忠、壬○○、黃金中、己○○等人證述搬運香菇之
    過程（偵二五五卷第一二至一六頁、第一九至二十頁），或
    與香菇重量無涉，或非證人親自查驗之事實，所言於通常一
    般之人均非不致於有所懷疑，顯皆不得據為認定香菇重量之
    證據。
(六)、綜上所述，該批大陸香菇可以確定之數量為被告辛○○自承
    之七百公斤，已如前述。至於公訴人指稱該批大陸香菇重達
    三千公斤，為逾公告數額之管制物品，尚乏憑據；而該批大
    陸香菇之重量是否超過一千公斤，亦無其他實據，縱其為大
    陸製造加工之物品，且自大陸地區私運來台，依首揭判例要
    旨，難認與八十八年十月十八日「管制物品項目及其數額」
    丙項第四類，以及丁項之規定相吻合。
(七)、綜上，公訴人對於該批香菇之完稅價格未有任何舉證，且所
    舉之證據不足以證明該批大陸香菇為逾公告數額之管制物品
    ，參照首揭法條規定及判例要旨，公訴人所提出之證據，不
    足為被告辛○○、辰○○、丑○○有罪之積極證明，或其指
    出證明之方法，無從說服法院以形成被告三
　　人有罪之心證，基於無罪推定之原則，自應諭知被告辛○○
  　、辰○○、丑○○無罪之判決。原審以被告辛○○、辰○○
    、丑○○犯罪不能證明，而為無罪之判決，認事用法尚無不
    當，檢察官未提出新的證據以資證明被告三人犯罪，其此部
    分之上訴為無理由，應予駁回。
據上論斷，應依刑事訴訟法第第三百六十九條第一項前段、三百
六十四條、第三百條、第二百九十九條第一項前段，貪污治罪條
例第二條前段、第六條第一項第四款、第十七條，刑法第二條第
一項前段、第十一條、第三十七條第二項，判決如主文。
本案經檢察官趙中岳到庭執行職務。
中　　華　　民　　國　九十四　年　　六　　月　　九　　日
　　　　　　　　　　　刑事庭審判長法　官  李　炫　德
　　　　　　　　　　　　　　　　　法　官　闕　銘　富
　　　　　　　　　　　　　　　　　法　官　紀　文　勝
上開正本證明與原本無異。
如不服本判決，應於收受送達後十日內向本院提出上訴書狀，其
未敘述上訴之理由者並得於提起上訴後十日內向本院補提理由書
（均須按他造當事人之人數附繕本）。
中　　華　　民　　國　九十四　年　　六　　月　　二十　日
                                  書記官　李　麗　鳳
附錄：本案論罪科刑法條全文
貪污治罪條例第6條
有下列行為之一者，處五年以上有期徒刑，得併科新臺幣三千萬
元以下罰金：
一  意圖得利，抑留不發職務上應發之財物者。
二  募集款項或徵用土地、財物，從中舞弊者。
三  竊取或侵占職務上持有之非公用私有器材、財物者。
四  對於主管或監督之事務，明知違背法令，直接或間接圖自己
　　或其他私人不法利益，因而獲得利益者。
五  對於非主管或監督之事務，明知違背法令，利用職權機會或
　　身分圖自己或其他私人不法利益，因而獲得利益者。
前項第一款至第三款之未遂犯罰之。
